【裁判字號】    96,上,879
【裁判日期】    980616
【裁判案由】    拆屋還地
【裁判全文】
臺灣高等法院民事判決           96年度上字第879號
上  訴  人  甲○○
訴訟代理人  乙○○
被 上訴 人  己○○
            丙○○
            戊○○○（即林升和之承受訴訟人）
            丁○○（即林升和之承受訴訟人）
共      同
訴訟代理人  廖大鵬律師
上列當事人間拆屋還地事件，上訴人對於中華民國96年5月17日
臺灣板橋地方法院95年度重訴字第288號第一審判決提起上訴，
經本院於98年5月26日言詞辯論終結，判決如下：
    主      文
上訴駁回。
第二審訴訟費用由上訴人負擔。
    事實及理由
一、本件上訴人聲明求為判決：(一)原判決關於不利上訴人部分廢
    棄。(二)上開廢棄部分，被上訴人在第一審之訴駁回。
    被上訴人聲明求為判決：上訴駁回。
二、上訴人林升和於本院訴訟進行中之民國 (下同）97年11月30
    日死亡 (見本院卷220頁)，由其妻戊○○○及其次子丁○○
    共同繼承 (另其長子林孟洲及其長女林玠伶則拋棄繼承─見
    本院卷232至235頁)，茲已據彼2人具狀聲明承受訴訟 (見本
    院卷230、231頁)。合先敘明。
三、被上訴人起訴主張：坐落台北縣鶯歌鎮○○段1025地號土地
    ，面積250平方公尺 (下稱系爭土地)，係上訴人與被上訴人
    己○○、丙○○、及戊○○○、丁○○之被承受訴訟人林升
    和(下稱己○○等3人)，與原審共同被告詹萬雄、王心慧、
    王詹世豪、詹庭瑜 (下稱詹萬雄等4人。均經原審判決敗訴
    確定)及訴外人林茂坤、謝戇淡所共有。被上訴人己○○、
    丙○○、上開被承受訴訟人林升和及上訴人所取得系爭土地
    所有權應有部分依序為936/12636、1872/12636、3744/1263
    6及864/12636。詎上訴人竟未經全體共有人同意，即在系爭
    土地內如原判決附圖編號1025(1)、編號1025(5)所示部分土地
    上，搭建建築物 (下稱系爭建物)，而予以無權占有使用各
    該部分土地等情，爰依據民法第767條、第821條之規定，求
    為命上訴人將系爭建物拆除，並將系爭建物所占用之土地返
    還被上訴人己○○等3人及其他共有人全體之判決。
    上訴人則以：系爭土地原為謝阿紅所有，嗣由謝德寶、謝阿
    勇於18年間因繼承而取得所有權，謝阿勇並於19年間將其所
    有系爭土地所有權應有部分轉售予伊及被上訴人己○○等3
    人之共同前手謝阿水、謝耀輝與王；又系爭建物為門牌號
    碼台北縣鶯歌鎮○○○路62巷25號房屋 (下稱系爭25號房屋
    ) 之一部分，早在24年間即已建造完成，故伊及被上訴人己
    ○○等3人之共同前手即謝德寶、謝阿水、謝耀輝與王 (
    下稱謝德寶等4人)應於斯時即已默許他共有人在系爭土地上
    建造系爭25號房屋居住；又謝德寶等4人於28年間將系爭土
    地所有權應有部分4212/12636轉售予訴外人簡龍波時，既已
    知悉系爭25號房屋存在，應係同意簡龍波就系爭25號房屋享
    有占用系爭土地之權利；嗣簡龍波於34年間將系爭土地所有
    權應有部分1917/12636及系爭25號房屋分別出售予訴外人古
    榮及其妻古劉申妹，再由古榮及古劉申妹於41年間將系
    爭土地所有權應有部分864/12636及系爭25號房屋轉售予伊
    ，故伊因繼受前手而就系爭25號房屋享有占用系爭土地之權
    利；又被上訴人己○○等3人係於78年間至82年間陸續承購
    系爭土地所有權應有部分，彼等於購買之初，既已知悉系爭
    25號房屋存在，顯有默許伊繼續使用系爭25號房屋之意思，
    是彼等請求伊拆屋還地，顯屬未依誠實及信用方法行使權利
    ，有違民法第148條第2項之規定；又謝德寶與謝阿勇於19年
    間至24年間即各自在系爭土地上建築房屋，顯有分管協議，
    是彼2人之後手即被上訴人己○○等3人，自應受上開分管協
    議之約束，而不得請求伊拆屋還地；又伊就系爭土地既享有
    所有權應有部分864/12636，換算成面積為17.77平方公尺，
    則被上訴人己○○等3人請求伊將系爭建物拆除，亦不合理
    云云，資為抗辯。
四、經查系爭土地於75年間地籍圖重測前為台北縣鶯歌鎮○○段
    鶯歌小段132-2地號，面積共計260平方公尺，為上訴人、被
    上訴人己○○等3人、原審共同被告詹萬雄等4人，及訴外人
    林茂坤、謝戇淡所共有。被上訴人己○○、丙○○、上開被
    承受訴訟人林升和及上訴人所取得系爭土地所有權應有部分
    依序為936/12636、1872/12636、3744/12636及864/12636。
    而系爭25號房屋 (含系爭建物)則為上訴人所有，未經辦畢
    建物所有權第一次登記 (即保存登記)，其門牌號碼在60年
    間整編前為台北縣鶯歌鎮○○街48號；又系爭建物分別坐落
    在系爭土地內如原判決附圖編號1025(1)、編號1025(5)所示部
    分土地上，占用系爭土地內面積各為53平方公尺及1平方公
    尺之事實，為兩造所不爭執，並有土地登記謄本可稽 (見原
    審板調字卷10至12頁)，且經原審會同台北縣樹林地政事務
    所人員赴現場勘測屬實，有勘驗筆錄、現場照片、土地複丈
    成果圖、稅籍證明書及門牌證明書可稽 (見原審重訴字卷22
    至25頁、50至54頁；本院卷43、80、147、155頁)，自堪信
    為真實。
五、被上訴人主張上訴人所有系爭建物係無權占用系爭土地內如
    原判決附圖編號1025(1)、編號1025(5)所示部分土地等語。雖
    上訴人予以否認，並以前揭情詞置辯，但查：
(一)、按各共有人按其應有部分，對於共有物之全部有使用收益之
    權，民法第818條固定有明文，惟共有人對共有物之特定部
    分使用收益，仍須徵得他共有人全體之同意，非謂共有人得
    對共有物之全部或任何一部有自由使用收益之權利。如共有
    人不顧他共有人之利益，而就共有物之全部或一部任意使用
    收益，即屬侵害他共有人之權利 (最高法院62年台上字第18
    03號判例參照)。本件上訴人僅係系爭土地之共有人之一，
    其所有權應有部分為864/12636，已如上述，依上開說明，
    上訴人在未徵得他共有人全體之同意前，對於系爭土地之特
    定部分，並無使用收益之權利。而上訴人所有系爭建物既係
    占用系爭土地內之特定部分，則上訴人自應證明其已徵得他
    共有人全體之同意，否則，當屬侵害他共有人之權利。
(二)、次按當事人主張有利於己之事實者，就其事實有舉證之責任
    ，民事訴訟法第277條前段定有明文。雖上訴人主張：依台
    北縣稅捐稽徵處所核發之稅籍證明單記載，系爭建物應係在
    24年間建造完成，嗣由古劉申妹於41年間出售予伊，而伊與
    被上訴人己○○等3人之共同前手謝德寶等4人既已默許他共
    有人在系爭土地內建造系爭25號房屋居住，且謝德寶與謝阿
    勇復就系爭土地訂有分管協議，則其後手即被上訴人己○○
    等3人均應同受拘束云云，並提出土地及建物賣買予約定頭
    字、建物杜賣字、土地杜賣字、稅籍證明單、土地登記謄本
    、土地登記簿及約束字為證 (見本院卷22至74、177、178頁
    )。惟查，經核上訴人所提出之上開證明文件，充其量僅能
    證明系爭土地原為謝德寶與謝阿勇所共有，嗣經彼2人分批
    輾轉讓售後，由上訴人與被上訴人己○○等3人各取得上開
    比例之所有權應有部分，以及上訴人曾於41年間分別向古
    榮、及古劉申妹購買系爭土地所有權應有部分864/12636 、
    及系爭25號房屋 (含系爭建物)之事實，尚不足據為系爭建
    物於建造之初，即已徵得系爭土地之全體共有人同意，或全
    體共有人間有分管協議之認定。況依台北縣政府稅捐稽徵處
    97年3月13日復函所示，系爭25號房屋為未辦保存登記之房
    屋，故在無確切證據證明該屋完工日期之情形下，稅籍證明
    單上關於該屋折舊年數之記載，僅係供作課稅之參考，並不
    得作為房屋產權歸屬之認定依據 (見本院卷161頁)，足見稅
    籍證明單之記載，亦不足據為系爭25號房屋係在24年間建造
    完成之認定。上訴人既不能證明系爭建物於建造之初，已徵
    得系爭土地之全體共有人同意，復不能證明系爭土地之全體
    共有人就系爭建物占用系爭土地內之上開部分土地曾定有分
    管協議，自難認上訴人之前手古劉申妹就系爭建物已取得占
    用系爭土地內上開特定部分之正當權源，從而，上訴人即無
    從繼受古劉申妹之權利，而就系爭建物主張伊亦有占用系爭
    土地之權利。
(三)、末按所有人對於無權占有或侵奪其所有物者，得請求返還之
    ；對於妨害其所有權者，得請求除去之；又各共有人對於第
    三人，得就共有物之全部為本於所有權之請求，但回復共有
    物之請求，僅得為共有人全體之利益為之，民法767條、第
    821條分別定有明文。又各共有人對於無權占有或侵奪共有
    物者，請求返還共有物之訴，依民法第821條但書之規定，
    應求為命被告向共有人全體返還共有物之判決 (最高法院37
    年上字第6703判例參照)。本件上訴人所有系爭建物既係無
    權占用系爭土地內之上開部分土地，已如上述，則被上訴人
    己○○等3人本於系爭土地之共有人身分行使上開權利，自
    難謂有違誠實及信用原則。又系爭25號房屋之構造為磚石造
    一樓平房 (見本院卷43頁)，其外觀呈長條形，建物主體可
    區分為前後二棟，屋脊各別，並以磚牆相隔，互不相通，前
    棟建物全部坐落在系爭土地內如原判決附圖編號1025(1)所示
    部分土地上，占用系爭土地之其中面積為53平方公尺，其屋
    頂係以鐵皮覆蓋，目前由上訴人出租予他人，作為車庫使用
    ；而後棟建物大部分係坐落在另筆同所1024地號土地上，僅
    有一小部分係坐落在系爭土地內如原判決附圖編號1025(5)所
    示部分土地上，占用系爭土地之其中面積為1平方公尺，其
    屋頂係以石綿瓦覆蓋，設有獨立出入門戶，供上訴人居住使
    用(見原審重訴字卷52、54頁；本院卷147、149、155、182
    、193頁背面)。是坐落在系爭土地內如原判決附圖編號1025
    (1)所示部分土地上之前棟建物，既係供作車庫使用，且具有
    獨立之屋脊及出入口，與後棟建物僅以共同壁相連，不具有
    不可分之關係，如將之予以拆除，對後棟建物之結構安全應
    無虞；另後棟建物之其中坐落在系爭土地內如原判決附圖編
    號1025(5)所示部分土地上者，雖為後棟建物整體建築之組成
    部分，惟經核該部分係坐落在後棟建物屋角，並非主要樑柱
    所在位置，且占用系爭土地面積僅有1平方公尺，如將之予
    以拆除，對後棟建物之結構安全應亦無虞。從而，被上訴人
    己○○等3人依據民法第767條、第821條之規定，請求上訴
    人拆除系爭建物，並將系爭建物所占用之系爭土地內上開面
    積共計54平方公尺土地返還被上訴人己○○等3人及其他共
    有人全體，自屬有據。
六、綜上所述，被上訴人己○○等3人依據法民法第767條、第82
    1條之規定，請求上訴人將坐落在系爭土地內如原判決附圖
    編號1025(1)、編號1025(5)所示部分土地上之系爭建物拆除，
    並將系爭建物所占用之土地返還被上訴人己○○等3人及其
    他共有人全體部分，自屬應予准許。從而，原審就上開部分
    ，所為上訴人敗訴之判決，並無違誤。上訴論旨仍執前詞指
    摘原判決此部分不當，求予廢棄改判，為無理由，應予駁回
    。
七、據上論結，本件上訴為無理由，依民事訴訟法第449條第1項
    、第78條，判決如主文。
中    華    民    國    98    年    6    月    16   日
                    民事第六庭
                        審判長法  官  林鄉誠
                              法  官  梁玉芬
                              法  官  許紋華
正本係照原本作成。
如不服本判決，應於收受送達後20日內向本院提出上訴書狀，其
未表明上訴理由者，應於提出上訴後20日內向本院補提理由書狀
（均須按他造當事人之人數附繕本）上訴時應提出委任律師或具
有律師資格之人之委任狀；委任有律師資格者，另應附具律師資
格證書及釋明委任人與受任人有民事訴訟法第466條之1第1項但
書或第2項（詳附註）所定關係之釋明文書影本。
中    華    民    國    98    年    6     月    17    日
                              書記官  潘大鵬
附註：
民事訴訟法第466條之1（第1項、第2項）：
對於第二審判決上訴，上訴人應委任律師為訴訟代理人。但上訴
人或其他法定代理人具有律師資格者，不在此限。
上訴人之配偶、三親等內之血親、二親等內之姻親，或上訴人為
法人、中央或地方機關時，其所屬專任人員具有律師資格並經法
院認為適當者，亦得為第三審訴訟代理人。


司法院資訊處製作；財團法人民間司法改革基金會備份。
